【裁判字號】    99,易,97
【裁判日期】    990915
【裁判案由】    竊佔
【裁判全文】
臺灣花蓮地方法院刑事判決                99年度易字第97號
公  訴  人  臺灣花蓮地方法院檢察署檢察官
被      告  丙○○
被      告  戊○○
共      同
選任辯護人  俞建界律師
上列被告因竊佔案件，經檢察官提起公訴（98年度偵字第1046、
4261號），本院判決如下：
    主  文
丙○○犯竊佔罪，處有期徒刑壹年。
戊○○無罪。
    事  實
一、丙○○與乙○○於民國56年1月9日結婚，原為夫妻關係，嗣
    經本院於91年11月 8日認乙○○確受丙○○不堪同居之虐待
    ，而以91年度婚字第 271號判決離婚確定，並於92年1月7日
    登記離婚，復經本院於93年 7月30日依剩餘財產分配請求權
    規定以92年度家訴字第 5號判決丙○○應給付乙○○新臺幣
    （下同）105萬6千2百28元確定，後丙○○與乙○○於93年9
    月 1日達成協議，其中關於位在花蓮縣壽豐鄉○○村○○路
    218 號共有之房屋，歸乙○○所有，兩人並在協議書上親自
    簽名蓋章。而丙○○明知上開房屋為共有，且其曾於 93年9
    月 1日協議歸乙○○所有，竟於97年10月15日與戊○○結婚
    後，在97年10月15日至97年12月31日間之某日，未得乙○○
    之同意，基於為自己不法利益之意圖，協同不知情之戊○○
    自臺北返回花蓮，搬入上開房屋居住而竊佔之，迄今拒不搬
    遷。
二、案經被害人乙○○訴由花蓮縣警察局吉安分局報告臺灣花蓮
    地方法院檢察署檢察官偵查起訴。
    理  由
壹、程序部分：
一、按被告以外之人於審判外之言詞或書面陳述，除法律有規定
    者外，不得作為證據，刑事訴訟法第159條第1項定有明文，
    所謂「法律有規定者」，係指同法第159條之1至第159條之5
    等規定。查告訴人乙○○於警詢中之指述係被告以外之人於
    審判外之陳述，屬傳聞證據，而辯護人於本院準備程序中表
    示不同意作為證據，本院復查無刑事訴訟法第159條之1至第
    159條之5例外得作為證據之情形，故告訴人於警詢時所為之
    陳述無證據能力，不得作為本案之證據。
二、按被告以外之人於審判外之陳述，雖不符前4 條（即刑事訴
    訟法第159 條之1至之4）之規定，而經當事人於審判程序同
    意作為證據，法院審酌該言詞陳述或書面陳述作成時之情況
    ，認為適當者，亦得為證據。當事人、代理人或辯護人於法
    院調查證據時，知有第159條第1項不得為證據之情形，而未
    於言詞辯論終結前聲明異議者，視為有前項之同意，刑事訴
    訟法第159條之5定有明文。查檢察官、被告丙○○、戊○○
    及共同選任辯護人於本院言詞辯論終結前，就本判決所引用
    下列各項屬於審判外陳述之證據，知有第159條第1項不得為
    證據之情形，均未聲明異議，且表示不爭執，經本院審酌該
    證據作成情況均無不適當之情形，是依上開規定，認得作為
    本案證據。
貳、實體部分：
甲、被告丙○○部分：
一、訊據被告丙○○雖坦承其於93年9月1日與告訴人協議系爭房
    屋歸告訴人所有，且現居住在系爭房屋內等情，惟矢口否認
    有何竊佔之犯行，辯稱：系爭房屋是我單獨所有，且我未曾
    搬走，至於協議書是我老人痴呆發作才簽的云云。經查：
(一)按刑法第320條第2項所稱「他人」之不動產，係指行為人以
    外之第三人而言，包括自然人、法人、非法人團體所有者，
    及無主之不動產等盡屬是。申言之，凡非行為人所有之公私
    有不動產，及其與人所共有之不動產皆括之。是行為人未得
    他共有人之同意，擅自竊佔共有人之不動產，據為一己之私
    用，其即有為自己不法利益之意圖，委無容疑，應成立竊佔
    罪，始符社會公平正義之原理原則（司法院83年 4月21日廳
    刑一字第07568號審查意見及研討結果參照）。
(二)告訴人於99年1月6日偵訊中指訴：系爭房屋是我與兒女蓋的
    ，共出資 150萬元，丙○○也有出資，約10萬元等語（見偵
    A卷第41至42頁）。復於99年8月30日本院審理中結證稱：系
    爭房屋總共花了大約 160萬元蓋的，我女兒范家臻出了80萬
    元，范志明出了40萬元，還有我和丙○○的一點存款，但我
    們的錢沒有很多，因此由丙○○去向壽豐農會貸款30萬元，
    但後面貸款是由我標會去還，後來我還去臺北做木工來支付
    會錢；丙○○與戊○○結婚後才住進系爭房屋，之前他們還
    沒結婚時，大部分都住在臺北，因為丙○○在臺北有房子等
    語（見本院卷第140至143頁）。證人即被告丙○○、告訴人
    之子范志明於98年 4月7日偵訊中結證稱：系爭房屋從80年7
    、8 月間開始蓋，蓋到82、83年左右，我有蓋，我姊范家臻
    也出了80萬元，我媽有付農會貸款；丙○○只是偶爾回花蓮
    而已，他平時都住在汐止，因為退休前有宿舍，而退休後才
    買房子，他之前根本沒有居住在系爭房屋；97年 3月之後，
    丙○○和戊○○才開始經常回花蓮，每次住3、4天到 1星期
    ，後來在97年11月、12月間就開始搬進去系爭房屋等語（見
    偵 A卷第17至18頁）。證人即被告丙○○、告訴人之女范家
    臻於98年4月7日偵訊中具結證述之情節與證人范志明所陳大
    致相同外，另證稱：關於系爭房屋，我出了80萬元；我得知
    我父親及戊○○住進系爭房屋後，感到非常錯愕，我們認為
    丙○○不該和戊○○回來住系爭房屋，因為那是我們從小到
    大成長的地方等語（見偵 A卷第17至18頁）。證人即被告丙○○、告訴人之子范志強於98年4月7日偵訊中具結證述之情
    節與證人范志明所陳大致相同外，另證稱：農會的貸款是我
    媽媽付的；我媽媽為了讓子女在年節時可以回系爭房屋團聚
    ，她都會打掃、管理系爭房屋等語（見偵 A卷第17至18頁）
    。另系爭房屋門牌未辦理保存登記，有花蓮縣地政事務所98
    年9月29日花地所登字第0980012794號函附卷可稽（見偵A卷
    第33頁）。又被告丙○○與告訴人於56年1月9日結婚，原為
    夫妻，嗣經本院於91年11月 8日認告訴人確受被告丙○○不
    堪同居之虐待，而以91年度婚字第 271號判決離婚確定，並
    於92年 1月7日登記離婚，復經本院於93年7月30日依剩餘財
    產分配請求權規定以92年度家訴字第 5號判決被告丙○○應
    給付告訴人 105萬6千2百28元確定，後被告丙○○與告訴人
    於93年9月1日達成協議，其中關於系爭房屋部分，歸告訴人
    所有，兩人並在協議書上親自簽名蓋章，有戶籍謄本（見偵
    B卷第42頁）、本院91年度婚字第271號判決書（見本院卷第
    30頁）、本院92年度家訴字第 5號判決書及確定證明書（見
    偵B卷第28至43頁）、協議書（見偵B卷第27頁）各 1份在卷
    可核。可知系爭房屋未辦理保存登記，所有權則歸屬於原始
    取得人，亦即由告訴人、被告丙○○及證人范志明、范家臻
    所共有，嗣被告丙○○與告訴人離婚且應給付剩餘財產分配
    之差額，是兩人協議系爭房屋歸告訴人所有，而被告丙○○
    明知系爭房屋為共有，且曾協議歸告訴人所有，竟與共同被
    告戊○○再婚後，未得告訴人之同意，自臺北返回花蓮，搬
    入系爭房屋居住，迄今拒不搬遷，據為一己之私用，揆諸上
    開說明，其即有為自己不法利益之意圖而竊佔系爭房屋無誤
    。
(三)證人即住在系爭房屋附近之鄰居甲○○於99年 8月30日本院
    審理中證稱：我認識丙○○，我的住處與系爭房屋間隔約12
    0 公尺；丙○○從系爭房屋建好之後，就住那邊，中間有段
    時間到臺北榮工處工作，但這段期間也有回來居住，（改稱
    ）其實我不知道他什麼時候住進系爭房屋的；我之所以知道
    丙○○在臺北工作時偶爾會回系爭房屋居住，是因為有時候
    我看到丙○○開車經過我岳母家，他車子放在路邊，而系爭
    房屋沒有與其他房子相連，所以我猜測他應該是回系爭房屋
    ，但我沒看到他進去，也沒有看到他走出來等語（見本院卷
    第129至132頁）。證人即住在系爭房屋附近之鄰居丁○○於
    99年 8月30日本院審理中證稱：我與丙○○是表兄弟，我的
    住處離系爭房屋約2、3百公尺；系爭房屋是80年左右蓋好的
    ，蓋好後丙○○有住在裡面，一直到他去臺北做木工為止；
    他在臺北期間，有常回來住，但我不知道他多久回來一次，
    因為我不住在那邊；我之所以知道他回花蓮有住系爭房屋，
    只是經過看到而已，但我沒有去他家找他，也不知道他何時
    離開等語（見本院卷第129至132頁）。證人即住在系爭房屋
    附近之鄰居己○○於99年 8月30日本院審理中證稱：我與丙○○是從小一起長大的朋友，我住在溪口村；丙○○有一段
    時間在臺北工作，當時一個月會回來住系爭房屋兩次，大概
    是過年或豐年祭的時候會回來過節；我本身住在溪口村，都
    是通勤上下班，通勤路線很少經過系爭房屋，因為該地有一
    街、二街與三街，我平常都是走一街去上班，而系爭房屋在
    二街，我只有要去田裡時才會經過二街，所以很少經過系爭
    房屋，但退休後有看到丙○○常常經過等語（見本院卷第13
    7至139頁）。可知被告丙○○雖聲請傳喚上開證人以證明其
    未搬離系爭房屋，然關於其在臺北工作期間是否居住系爭房
    屋乙節，上開證人所為證詞不僅均不明確肯定，且其中竟有
    純屬臆測之詞，甚有前後更異證詞之狀況，且就被告丙○○
    居住時間之久暫，彼此間所述亦有矛盾齟齬之情，從而本院
    認上開證人證詞均有疑問，礙難採信。
(四)關於系爭房屋由何人原始取得乙節，被告丙○○於98年4月7
    日偵訊中陳稱：系爭房屋蓋的錢是我一個人出的，有 100萬
    元，沒有另外貸款，不足的部分是從我的薪水及會錢出的等
    語（見偵A卷第19至21頁），復於99年 1月6日偵訊中改稱：
    我有向農會貸款蓋系爭房屋等語（見偵 A卷第41至42頁），
    再於99年4月1日本院準備程序中改稱：系爭房屋是我一個人
    出資的，資金從我農會存款90多萬元支付，不足的部分由我
    在榮工處的薪水來支付等語（見本院卷第21頁），又於99年
    8 月30日本院審理中改稱：關於系爭房屋，我也不知道乙○○到底有沒有出錢，不過她為了這房子有去工作等語（見本
    院卷第 151頁）。至於被告丙○○是否曾搬離系爭房屋乙節
    ，被告丙○○於98年 2月23日警詢時供稱：我跟戊○○是從
    97年12月 7日開始住在系爭房屋等語（見警卷第5至8頁），
    復於98年4月7日偵訊中改稱：我從98年 2月起搬進系爭房屋
    ，房屋蓋好後，我沒有住在該處，我都在台北工作等語（見
    偵A卷第19至21頁），再於98年11月4日偵訊中改稱：我一直
    住在系爭房屋沒有搬離，只是之前在台北開計程車，偶爾回
    來等語（見偵 A卷第41至42頁），又於99年4月1日本院準備
    程序中改稱：我和戊○○於97年底結婚，婚後住在系爭房屋
    等語（見本院卷第21頁），而共同被告戊○○於99年4月1日
    本院準備程序中則稱：我和丙○○是在97年10月結婚後才搬
    到系爭房屋居住的等語（見本院卷第18頁）。又關於被告丙○○何以簽訂協議書乙節，被告丙○○於98年 2月23日警詢
    時供稱：我只有在協議書上簽名蓋章而已，內容不是我寫的
    ，我並不瞭解內容等語（見警卷第5至8頁），復於98年4月7
    日偵訊中改稱：我是同情乙○○才寫協議書的，而且我的意
    思是要將系爭房屋給小孩，等我死了才給小孩等語（見偵 A
    卷第19至21頁），又於99年4月1日本院準備程序中改稱：93
    年9月1日簽訂協議書時，那時我剛從空軍醫院（現在的松山
    醫院本院）出院，應該是老人痴呆症等語（見本院卷第21至
    22頁），又於99年 8月30日本院審理中改稱：那個協議書我
    根本沒有看清楚就簽了等語（見本院卷第 152頁）。另被告
    丙○○係於99年 3月29日始向國軍松山醫院求診，且自己向
    醫生主訴腦筋會突然一片空白，然經醫生以腦部電腦斷層及
    腦波等儀器檢查後，均未發現任何異常乙情，有該醫院99年
    4月21日醫松醫療字第0990000873號函附病歷1份在卷可查（
    見本院卷第47至50頁）。可知被告丙○○前後所辯，大相逕
    庭，矛盾齟齬，且與共同被告戊○○所述、國軍松山醫院回
    函不符，顯均係企圖卸責、臨訟杜撰之詞，殊難採信。另被
    告丙○○雖陳稱：我的兒子在87、88年各打我 1次，這是造
    成我和乙○○分手原因之一，且兒女都被乙○○洗腦，而蓋
    系爭房屋時，他們才剛出社會，沒賺什麼錢，所以他們的證
    詞都不能信云云，然被告丙○○不僅空言辯稱證人范志明、
    范家臻、范志強之證詞不可信，且其所述離婚情形與本院91
    年度婚字第 271號判決所調查認定之離婚事由不符，又證人
    范志明、范家臻於搭蓋系爭房屋時，年齡雖均僅為二十餘歲
    ，然其等資金來源非必如被告丙○○所言僅限於薪水一途，
    是被告丙○○上開所辯，亦不足採。
(五)按刑法第320條第2項之竊佔罪，係以意圖為自己或第三人不
    法之利益，而竊佔他人之不動產為其構成要件，亦即以己力
    支配原不在自己持有中之他人不動產（最高法院25年上字第
    7374號、31年上字第1038號判例意旨參照）。是以竊佔罪之
    構成要件，顯然與他人是否有支配持有該不動產乙節毫無關
    係，從而辯護人為被告丙○○辯稱告訴人未居住系爭房屋乙
    節，並不影響被告丙○○竊佔犯行之成立。
(六)綜上所述，本案事證明確，被告丙○○竊佔之犯行洵堪認定
    ，自應依法論科。
二、核被告丙○○所為，係犯刑法第320條第2項之竊佔罪。爰審
    酌被告丙○○為圖自己不法之利益，擅自竊佔共有之系爭房
    屋，更無視其與告訴人間之協議，將系爭房屋據為一己之私
    用，造成告訴人之損害，且犯後企圖卸責，狡改辯詞數次，
    甚於本院審理中指責告訴人，態度顯然不佳，未有悔意，暨
    其年齡、品行、與告訴人之關係等一切情狀，量處如主文所
    示之刑。
乙、被告戊○○部分：
一、公訴意旨略以：被告戊○○明知系爭房屋於93年9月1日已由
    被告丙○○協議歸告訴人所有，竟自97年間某日起，基於意
    圖為自己不法利益之犯意聯絡，與被告丙○○共同竊佔系爭
    房屋居住迄今，拒不搬遷，因認被告戊○○涉犯刑法第 320
    條第2項之竊佔罪嫌等語。
二、按犯罪事實應依證據認定之，無證據不得認定犯罪事實，又
    不能證明被告犯罪，應諭知無罪之判決，刑事訴訟法第 154
    條第2 項及第301條第1項分別定有明文。次按刑事訴訟法上
    所謂認定犯罪事實之證據，係指足以認定被告確有犯罪行為
    之積極證據而言，如未能發現相當證據或證據不足以證明，
    自不能以推測或擬制之方法，以為裁判基礎。而認定不利於
    被告之事實，須依積極證據，苟積極證據不足為不利被告之
    認定時，即應為有利於被告之認定，更不必有何有利之證據
    ；又認定犯罪事實所憑之證據，雖不以直接證據為限，間接
    證據亦包括在內，然而無論直接證據或間接證據，其為訴訟
    上之證明，須於通常一般之人均不致有所懷疑，而得確信其
    為真實之程度者，始得據為有罪之認定，倘其證明尚未達到
    此一程度，而有合理之懷疑存在，無從使事實審法院得有罪
    之確信時，即應由法院為諭知被告無罪之判決（最高法院30
    年上字第482、1831號判例意旨參照）。
三、公訴人認被告戊○○有竊佔犯行，無非係以：(一)告訴人於
    偵訊中之指訴；(二)證人范志明、范志強、范家蓁於偵訊中
    之證述；(三)本院92年度家訴字第 5號民事判決書及確定證
    明書；(四)被告丙○○與告訴人簽訂之協議書為主要論據。
    訊據被告戊○○固坦承其自97年底開始居住在系爭房屋內至
    今乙情，惟堅決否認有何竊佔之犯行，並辯稱：我不知道系
    爭房屋是誰的等語。經查：告訴人於偵訊中並未指訴被告戊○○就系爭房屋所有權誰屬乙節有認知，證人范志明、范志
    強、范家蓁於偵訊中對此亦均未有任何證述，而本院92年度
    家訴字第 5號民事判決書及確定證明書、被告丙○○與告訴
    人簽訂之協議書等證據，亦無法證明被告戊○○有竊佔犯行
    之故意，況告訴人於99年 8月30日本院審理中結證稱：我和
    戊○○同村，小時候在學校一起讀過書，雖然她與丙○○結
    婚後住進系爭房屋，但她應該不知道系爭房屋是誰的等語（
    見本院卷第 142頁）。職故，本案僅依前開証據，不致使通
    常一般之人均無懷疑而得確信為真實，本院亦不能以推測或
    擬制之方法以為裁判基礎，是尚無從認定被告戊○○確有竊
    佔之犯行。此外，復查無其他任何積極確切之事證，足資證
    明被告戊○○確有上開公訴意旨所指之犯行，揆諸前開說明
    ，被告戊○○之犯罪既屬不能證明，自應為無罪之諭知。
據上論斷，應依刑事訴訟法第299條第1項前段、第301條第1項，
刑法第320條第2項，刑法施行法第1條之1，判決如主文。
本案經檢察官簡淑如到庭執行職務。
中    華    民    國    99    年    9     月    15    日
                  刑事第一庭  審判長  法  官  陳世博
                                      法  官  林恒祺
                                      法  官  曹庭毓
以上正本證明與原本無異。
如不服本判決應於收受送達後10日內向本院提出上訴書狀，並應
敘述具體理由。其未敘述上訴理由者，應於上訴期間屆滿後20日
內向本院補提理由書(均須按他造當事人之人數附繕本)「切勿逕
送上級法院」。告訴人或被害人如對於本判決不服者，應具備理
由請求檢察官上訴，其上訴期間之計算係以檢察官收受判決正本
之日期為準。
中    華    民    國    99    年    9     月    15    日
                                      書記官
附錄本判決論罪之法律條文：
中華民國刑法第320條
意圖為自己或第三人不法之所有，而竊取他人之動產者，為竊盜
罪，處5年以下有期徒刑、拘役或5百元以下罰金。
意圖為自己或第三人不法之利益，而竊佔他人之不動產者，依前
項之規定處斷。
前2項之未遂犯罰之。

司法院資訊處製作；財團法人民間司法改革基金會備份。
